臺灣臺南地方法院民事判決　　　　　　　94年度重訴字第57號
原　　　告　乙○○
訴訟代理人　甲○○○
被　　　告　丙○○
　　　　　　丁○○
共　　　同
訴訟代理人　陳魁元律師
上列當事人間請求履行契約事件，經本院於民國94年12月14日言
詞辯論終結，判決如下：
    主  文
被告丁○○應將坐落台南縣七股鄉○○○段一一五之三Ｏ地號、
面積五百六十平方公尺、權利範圍全部之土地壹筆，移轉登記予
原告。
被告丙○○應給付原告新台幣伍佰陸拾捌萬肆仟陸佰柒拾柒元，
及自民國九十四年三月十八日起至清償日止，按週年利率百分之
五計算之利息。
原告其餘之訴駁回。
訴訟費用由被告丁○○負擔三分之一，被告丙○○負擔三分之一
，餘由原告負擔。
本判決第二項於原告以新台幣壹佰捌拾玖萬元供擔保後，得假執
行。
原告其餘假執行之聲請駁回。
    事實及理由
壹、程序方面：
　　本件被告之住所雖分別設於高雄縣岡山鎮菜寮15號1樓、高
    雄市新興區○○○路243號之1，惟本件係因不動產物權而涉
　  訟者，且被告並未抗辯本院無管轄權而為本案之言詞辯論，
　　依民事訴訟法第10條、第25條之規定，本院自有管轄權，合
    先敘明。
貳、實體方面：
一、原告起訴主張：
　(一)被告丁○○、丙○○為夫妻關係，與原告乙○○為舅甥親戚
  　關係。於民國（下同）89年9月1日被告二人向原告表示，為
    擴展伊等經營之「大世界國際村主題樂園」（即大世界國際
    村股份有限公司）急需資金，欲借用原告所有坐落台南縣七
    股鄉○○○段地號115之30號土地（下稱系爭土地）一筆，
    向銀行申請貸款時作為抵押擔保之用，約定每月給付租金新
    台幣（下同）60,000元予原告，後雙方合意以每月30,000元
    之付租金；而被告二人又云，因原告年邁無收入，雖有土地
    擔保但恐貸款金額不高，乃再要求原告同意將上開土地移轉
    登記伊等名下，並約定二年內（即91年9月1日前）將系爭土
    地歸還原告，並塗銷其抵押權，並簽定切結書（下稱系爭契
    約）為證。惟被告二人將系爭土地移轉登記被告丁○○名下
    ，再以被告丙○○為債務人，共同向銀行貸款設定抵押後，
    並未依兩造約定於二年內將前開土地歸還原告，迄今已四年
    有餘，期間原告曾催討然均無結果，依民法第471條之規定
    ，被告二人即借用人應負連帶責任。且被告等自91年6月1日
    起即未依約給付雙方約定之每月30,000元租金予原告，為免
    權益受損，原告乃以本件起訴狀為解除契約之意思表示，依
    民法第470條返還借用物之規定，請求被告返還系爭土地登
    記歸還原告名下，並請求被告依切結書約定連帶給付原告自
    91 年6月1日之租金至94年2月解除契約止共計990,000元。
    又被告向銀行貸款並設定最高限額7,200,000元，目前餘額
    為4694,677元，致使原告縱使取回土地之所有權，仍因土地
    受限於抵押權設定而無法自由處分，故原告自得依民法第
    213 條第3項之規定，請求被告連帶給付上開貸款餘額，作
    為回復原狀所必要之費用，以代為行使回復原狀（塗銷抵押
    權即清償銀行貸款）。
　(二)兩造不爭執之事項：1.被告等於94年5月25日庭訊時，承認
  　89年9月1日契約書之真正，及被告丁○○同意移轉登記返還
    系爭土地予原告。2.被告丙○○同意就法院查明銀行貸款餘
　　額部份之債權負清償責任。3.被告丙○○認諾願給付自91年
　  6月1日迄94年2月底積欠原告之租金990,000元，且自起訴狀
    繕本送達翌日起至清償日止，按年息百分之五計算之利息。
　(三)兩造爭執之事項：本件借用系爭上地之約定，及辦理移轉登
  　記、銀行貸款等過程，是為被告丙○○一人所為，抑或與被
　　告即其配偶丁○○之共同行為，此部份兩造各有爭執。原告
  　主張：
  1.本案約定書（即切結書）「開宗明義」指明本件被告借用原
    告所有土地向銀行借款之用途「茲因投資大世界國際村主題
    樂園」（即大世界國際村股份有限公司），而當年上述公司
    確為被告夫婦所經營（董事長：丙○○、董事：丁○○），
    依公司法第8條第1項規定：「本法所稱公司負責人，在有限
    公司、股份有限公司為董事。」被告夫婦二人既為公司經營
    者，理應負公司法第23條第2項規定：「公司負責人對於公
    司業務之執行，如有違反法令致他人受有損害時，對他人應
    與公司負連帶賠償之責。」即被告等身為公司負責人為公司
    經營原告借地貸款，但約定二年內應歸還系爭土地及無抵押
    權設定，屆期未履行致使原告受有損害，無法使用、處分、
    收益系爭土地，職是，本件借地擔保貸款是用之於公司，故
    無論是被告丙○○一人為，抑或與另被告丁○○共同所為，
    其等致他人（即原告）受有損害，應負連帶賠償責任。
  2.次按土地登記規則第40條規定：「申請登記時，登記義務人
    應親自到場，提出國民身分證正本，當場於申請登記原因証
    明文件簽名，並由登記機關指定人員核符後同時簽証。」才
    能完成所有權移轉登記；再者，消費大眾向金融機構申請貸
    款，亦須由當事人出具「印鑑章」及親簽、對保，才能核准
    撥款，故明顯証明被告揭勝珍確為參與本件借用原告所有土
    地，及向銀行貸款之行為。又彰化銀行九如分行94年06月02
　　日回覆鈞院所附貸款資料中，89年09月16日及89年12月21日
　  之借據上，連帶保証人處皆有被告丁○○簽名、蓋章；彰化
    銀行九如分行94年06月02日回覆鈞院所附貸款文件中，以公
　　務用之貸款約定書中「特別商議條款」處，都有被告二人完
　　成「對保」行為，簽名蓋章，且由貸款契約書中第貳項規定
　　，「擔保物提供人．．．所受之一切損害。」「前開特別款
  　之第壹、貳條等共貳條，債務人擔保物提供人業已明瞭並同
　　意其內容。」，在上述文件一彰化銀行九如分行之貸款資料
　  及佳里地政事務所登記設定抵押文件中，皆有被告丁○○之
    簽名用印，足証被告丁○○參與及授意辦理以系爭土地為擔
　　保向銀行借錢使用。即明確証實被告二人足以損害原告之權
　　益，未履行約定，返還系爭土地，應負共同連帶賠償原告迄
  　今未能處分系爭土地損害。
  3.再按被告夫婦等二人確於89年8月底共同至原告臨安路二段
    333號住所會談，當天恰為週日（休息日），原告夫婦及女
    兒皆在場。被告丁○○確與被告丙○○一起至原告家，會談
    借用土地向銀行擔保貸款之事宜。由上述証明本案借款被告
    丁○○確實親自與被告丙○○一起至原告住所洽談，甚且出
    示印鑑証明章辦理銀行貸款與設定抵押。而系爭切結書上在
　　「丁○○」之處亦蓋有其印章，因當初被告丙○○來原告處
  　取土地所有權狀正本等資料時，原告曾問其（指丁○○）為
    何沒來，被告丙○○云：切結書是事先寫好了，再由她蓋印
　　章，表示她同意，今天她沒有空，我一人來拿資料即可。被
  　告狡辯切結書上之立書人未有另被告丁○○之名義，故本案
    借款與丁○○毫無關聯。原告主張，按解釋契約當事人所立
    書據之真意，應以當事人立約之真意為準，而真意何在，應
　  應以過去事及其他一切証據資料為斷定之標準，不能拘泥字
    面或截取書據中一二語任意推解真意，參照最高法院18年上
    字第1727號、19年上字第28號、19年上字第452號判例。再
　　依經驗法則，証實當時契約立書之真意確為被告二人一起出
　　面洽商，故二人名義列於土地登記謄本，當初若僅被告丙○○出面洽商，土地所有權、銀行貸款、設定抵押皆以被告丙○○一人名義即可，故被告之辯詞不足採信。
  4.被告丁○○與另被告丙○○確為一起向原告借用系爭土地向
　　銀行貸款，屆時未履行約定，致使原告所有土地受有「物之
　  瑕疵」無法行使處分、收益，原告為排除上述阻礙，請求被
    告等應還返系爭土地，且連帶支付回復原狀所必要之費用，
　  以代為行使回復原狀（塗銷抵押）。又銀行借款目前餘額為
    4694,677元，雖被告等自稱「繳息正常」，然查「繳息正常
　　」是被告丙○○本身向銀行貸款之義務，攸關其個人「信用
  　」利益，豈能以自身利益，損害原告之權益（須負擔不確定
    時間遭法院強制執行或自行為移轉他人等處分系爭土地之危
    險），故原告請求被告等「返還系爭土地及塗銷抵押權」與
    「被告繳息正常」是互無衝突的。
　(四)綜上所述，依民法第213條損害賠償之方法回復原狀，被告
  　等應返還系爭土地及移轉登記回原告，並給付原告5,684,
    677元（積欠之租金990,000元，與回復原狀必要費用4,694,
    677元）。請鈞院判決如聲明所示，以維護原告權益。
　(五)聲明：
　1.被告應將座落台南縣七股鄉○○○段地號115之30號、面積
  　560平方公尺、持有範圍全部之土地乙筆，移轉登記予原告
    。
　2.被告應連帶給付原告5,684,677元，及自起訴狀繕本送達翌
    日起至清償日止，按週年利率百分之五計算之利息。
  3.上開第二項聲明部份，原告願供擔保，請准宣告假執行。
  4.訴訟費用由被告共同負擔。
二、被告抗辯：
  (一)被告丙○○部分：
　1.就返還系爭土地部分，被告丙○○並非現在土地所有權人，
    因此無法履行。
　2.就原告請求給付切結書所約定之租金990,000元及自起訴狀
    繕本送達翌日起至清償日止按週年利率百分之五計算之利息
    部分，被告丙○○同意認諾。
  3.就原告請求給付貸款餘額部分，被告丙○○就實際貸款餘額
    同意認諾，但利息部份原告實際上未清償，故被告認為不應
    請求。
  (二)被告丁○○部分：
  1.目前系爭土地登記在被告丁○○名下，被告丁○○同意將系
    爭土地移轉登記返還予原告。
　2.本案借款與被告丁○○毫無關聯，只是被告丙○○借用被告
    丁○○名義當系爭土地所有權人，整個洽商過程被告丁○○
    根本沒有參與，原告請求被告丁○○連帶給付租金及借款餘
    額之部分並無理由。此觀之系爭切結書及原告所寄發之存證
    信函，均只載明被告丙○○，並無被告丁○○自明。
  (三)聲明：
　1.原告之訴駁回。
　2.訴訟費用由原告負擔。
三、兩造不爭執之事實：
　(一)原告提出之89年9月1日切結書為真正。
  (二)系爭土地現登記於被告丁○○名下，被告丁○○同意移轉登
    記返還系爭土地予原告。
  (三)被告丙○○確以系爭土地作為擔保，向彰化銀行借款，目前
    餘額為4,694,677元，被告丙○○同意就銀行貸款餘額部份
    負清償責任。
  (四)被告丙○○認諾願給付自91年6月1日迄94年2月底積欠原告
    之租金990,000元，及自起訴狀繕本送達翌日起至清償日止
    ，按年息百分之五計算之利息。
四、得心證之理由：
  (一)按當事人於言詞辯論時為訴訟標的之捨棄或認諾者，應本於
    其捨棄或認諾為該當事人敗訴之判決，民事訴訟法第384條
    定有明文。被告於本院94年5月25日言詞辯論時，就原告聲
    明中：1.請求被告丁○○移轉登記系爭土地之所有權予原告
    部分；2.請求被告丙○○給付使用系爭土地之對價990,000
    元，及自起訴狀繕本送達翌日（即94年3月18日）起至清償
    日止，按週年利率百分之五計算之法定遲延利息部分；3.請
    求被告丙○○給付其向銀行貸款之餘額4,694,677元部分，
    已為認諾之表示（見本院卷第43頁言詞辯論筆錄），本院依
    法分別為被告丁○○、丙○○就各該部分敗訴之判決。
  (二)本件原告主張之上揭事實，業據其提出切結書、土地登記簿
    謄本、存證信函為證，並聲請本院向台南縣佳里地政事務所
    調閱土地登記申請書，以及訊問證人高婉萍，惟被告則以前
    辭置變，則本件應審究者為：1.被告丙○○是否應共同移轉
    系爭土地所有權登記予原告？2.被告丁○○是否應與被告丙○○就給付使用系爭土地之對價990,000元部分，以及損害
    賠償回復原狀必要費用，即原告請求給付銀行貸款餘額4,
    694,677元部分負連帶給付責任？3.就被告丙○○給付原告
    所請求之損害賠償回復原狀之必要費用4,694,677元部分，
    是否尚應計算自起訴狀繕本送達翌日起至清償日止按週年利
    率百分之五計算法定遲延利息？
  (三)經查，系爭土地目前登記於被告丁○○名下，業據原告提出
    土地登記部謄本一份附卷足稽，被告丙○○既非系爭土地之
    所有權人，即不具備移轉系爭土地所有權登記予原告之當事
    人適格，從而，原告請求被告丙○○共同移轉系爭土地所有
    權登記，為無理由，應予駁回。
  (四)次查，原告雖主張被告二人係共同至原告住所向原告借用系
    爭土地，且被告丙○○以系爭土地為擔保向銀行借款，係以
    被告丁○○為連帶保證人及抵押權設定契約之義務人，並經
    丁○○親自在借據、抵押權設定契約書等文件上蓋章簽名，
    又被告丁○○亦為大世界國際村股份有限公司之股東等語，
    因而認為被告丁○○應與被告丙○○負連帶給付之責。惟查
    ，本件切結書上記載「本人丙○○因投資大世界國際村主題
    樂園，向本人舅舅乙○○先生借用其所有之壹筆土地」，「
    立切結書人」亦為被告丙○○，則系爭契約之當事人應為原
    告乙○○與被告丙○○，被告丁○○並非系爭契約之當事人
    。雖該切結書上所載關於「過戶於本人配偶丁○○名下」處
    蓋有被告丁○○之印章，然依該切結書之文義觀之，被告丙○○僅係借用被告丁○○之名義登記為系爭土地之所有權人
    ，難認被告丁○○有與原告乙○○締結系爭契約之意思。又
    被告丙○○以系爭土地為擔保向彰化銀行貸款，雖以被告丁○○為連帶保證人及抵押權設定契約之義務人，然被告二人
    既為夫妻，彼此日常關係緊密，於被告丙○○向銀行貸款時
    同意擔任連帶保證人及抵押權設定契約之義務人，並未悖於
    常理，要不能執此即認被告丁○○亦為系爭契約之當事人。
    再者，按數人負同一債務，明示對於債權人各負全部給付之
    責任者，為連帶債務；無前項之明示時，連帶債務之成立，
    以法律有規定者為限，民法第272條定有明文。則連帶債務
    之成立，以當事人明示或法律有規定者為限。再按民法第
    464條規定，稱使用借貸者，謂當事人一方以物交付他方，
    而約定他方於無償使用後返還其物之契約。則所謂借貸，須
    以無償為限。原告雖主張依民法第471條之規定，數借用人
    應對貸與人連帶負責，然本件切結書約定就「借用」系爭土
    地，被告同意支付原告每月六萬元「租金」，則系爭契約之
    性質顯與「無償借用」之性質有間，並非使用借貸契約，自
    無民法第471條之適用。又原告復未主張及證明被告有明示
    就系爭契約之債務對原告負連帶給付之責任，是原告請求被
    告丁○○就系爭契約所約定之「租金」及因債務不履行而負
    之損害賠償責任復連帶清償之責，即屬無據，應予駁回。
  (五)末按給付無確定期限者，債務人於債權人得請求給付時，經
    其催告而未為給付，自受催告時起，負遲延責任。其經債權
    人起訴而送達訴狀，或依督促程序送達支付命令，或為其他
    相類之行為者，與催告有同一之效力；民法第229條第2項定
    有明文；又遲延之債務，以支付金錢為標的者，債權人得請
    求依法定利率計算之遲延利息。但約定利率較高者，仍從其
    約定利率；而應付利息之債務，其利率未經約定，亦無法律
    可據者，週年利率為百分之五；亦為同法第233條第1項及第
    203條所明定。查本件原告請求被告丙○○應給付之損害賠
    償金額，並未定有給付之期限，且未約定利率，則原告請求
    自本件起訴狀繕本送達被告之翌日起，按週年利率百分之五
    計算之利息，並未逾上開規定之範圍，自無不合；又原告之
    起訴狀繕本係於94年3月17日送達被告丙○○，則原告請求
    被告丙○○給付自94年3月18日起至清償日止，按週年利率
    百分之五計算之利息，洵屬正當。
五、假執行之宣告：
    原告陳明就其聲明第二項願供擔保，聲請宣告假執行，經核
    於其勝訴部份並無不合，爰酌定相當擔保金額准許之，致其
    敗訴部分，其假執行之聲請即失所附麗，爰併予駁回之。
六、結論：本件原告之訴為一部有理由，一部無理由，依民事訴
    訟法第第79條、第85條第1項，第390條第2項，判決如主文
    。
中　　華　　民　　國　　94　　年　　12　　月　　28　　日
                  民事第三庭法　官　高如宜
以上正本係照原本作成
如對本判決上訴，須於判決送達後20日內向本院提出上訴狀
中　　華　　民　　國　　95　　年　 　1　　月　 　6　　日
                            書記官　林賢輝
